臺灣高等法院臺中分院刑事裁定　　　　　 96年度抗字第348號
抗　告　人
即　聲明人　甲○○
上列抗告人因聲明異議案件，不服臺灣彰化地方法院中華民國96
年4月9日所為裁定（96年度聲字第398 號）提起抗告，本院裁定
如下：
    主  文
原裁定撤銷，發回臺灣彰化地方法院。
    理  由
一、本件抗告人甲○○因犯違反選舉罷免法罪，經原審法院於民
    國94年8月11日以94年度選訴字第9號判決判處有期徒刑2 年
    ，褫奪公權6年，緩刑5年；嗣經上訴本院，經撤回上訴而於
    95年8月18日確定， 並移送臺灣彰化地方法院檢察署執行（
    95年度執他字第2097號）。執行檢察官於96年1月4日以彰檢
    榮辛95執他字第2097字第00643 號函行文彰化縣員林鎮鎮民
    代表會、台灣高等法院檢察署刑事資料科、中央選舉委員會
    、行政院人事行政局、銓敘部，函文意旨略稱：臺灣彰化地
    方法院檢察署95年度執他字第2097號違反選舉罷免法案件，
    受刑人甲○○經本院判處有期徒刑2年，緩刑5年並褫奪公權
    6年，於95年8月18日確定，甲○○所犯違反選舉罷免法罪刑
    有期徒刑2年，褫奪公權6年，期間自95年8月18日起至101年
    8月17日止等語。 抗告人甲○○對檢察官上開執行指揮有所
    不服，遂向原審法院聲明異議。
二、原審裁定意旨略以：「查被告行為後，刑法業於94年2月2日
    修正公布，95年7月1日起施行。關於緩刑宣告效力問題及緩
    刑期內褫奪公權期間之起算， 新刑法第74條第5項及第37條
    第5項但書分別增訂：「 緩刑之效力不及於從刑與保安處分
    之宣告」、「褫奪公權同時宣告緩刑者，褫奪公權期間自裁
    判確定時起算之。」，考新法立法意旨係慮以：「緩刑期內
    主刑雖無從執行，惟褫奪公權係對行為人一定資格之剝奪及
    限制，以減少其再犯罪機會，其性質上兼有預防犯罪與社會
    防衛之目的，故於緩刑內執行褫奪公權，並未悖於緩刑之本
    旨」之故。又緩刑之宣告及緩刑之執行規定之變更，非屬關
    於行為可罰性成立與否之罪刑輕重之法律變更，係執行事項
    ，其判斷基準，非在行為時，而係以裁判確定時為基準（參
    見刑事訴訟法第456條， 裁判除關於保安處分者外，於確定
    後執行之，且學者中正大學法律系教授柯耀程亦同此見解《
    參見其所著之刑法修正前後新舊法比較適用一文》）。是以
    犯罪在新法施行前，新法施行後，緩刑之宣告，揆諸前開說
    明意旨，即應適用新法第74條之規定，無新舊法比較問題，
    最高法院95年度第8次刑事庭會議決議亦可參照同旨意 」。
    「本件受刑人甲○○因違反公職人員選舉罷免法案件，經本
    院於94年11月8日以94年度選訴字第9號判決判處有期徒刑 2
    年，褫奪公權6年，緩刑5年，嗣經上訴臺灣高等法院台中分
    院， 惟受刑人甲○○撤回上訴而於95年8月18日確定在案，
    其裁判之時點雖為94年11月8日即新法施行之前， 惟裁判確
    定之時點為95年8月18日， 係在95年7月1日新修正刑法施行
    日期之後，揆諸前揭說明，其緩刑係屬執行事項，其適用決
    定之基準應以執行時即裁判確定時為準，自應適用修正後之
    刑法之規定。又按緩刑之效力不及於從刑與保安處分之宣告
    ，修正後刑法第74條第5項定有明文， 而褫奪公權為從刑之
    一種，應隨主刑宣告（最高法院43年台非字第45號判例意旨
    可參），是執行檢察官因褫奪公權為從刑之一種，且依修正
    後之刑法第74條第5項規定， 認為緩刑效力不及於從刑之褫
    奪公權， 本院94年度選訴字第9號刑事判決宣告被告甲○○
    之褫奪公權仍應執行，核無違誤。本件受刑人仍執前詞聲明
    異議，即無理由，應予駁回」等語。
三、抗告意旨略以：關於緩刑部分新舊法之適用時點，應以「緩
    刑宣告之時點」（即裁判之時點）在新法施行前者，即應適
    用舊刑法有關緩刑之規定，而認緩刑之效力及於褫奪公權之
    宣告。原裁定以「裁判確定之時點」作為適用新刑法第七十
    四條規定之判斷基準，並無依據，其適用法律顯有違誤等語
    。
四、本院查：案件是否諭知緩刑，乃法官於裁判時，就當時存在
    之緩刑規定，審酌緩刑之效用，是否妥適，多所思量始為宣
    告，其後因法律變更，致緩刑之效用產生差異，當非法官於
    宣告時可得考量之範圍，衡酌法律不溯及既往原則，緩刑效
    力是否及於從刑，當以裁判時為準，方符法理。查，本件原
    審法院九十四年度選訴字第九號確定判決業已明確記載其係
    依據修正前刑法第七十四條第一款之規定，對抗告人甲○○
    為緩刑之宣告。而修正前刑法第七十四條，原無現行法同條
    第五項「緩刑之效力不及於從刑與保安處分之宣告」之規定
    ；且依修正前刑法第三十七條第五項規定：「依第二項宣告
    褫奪公權者，自主刑執行完畢或赦免之日起算」。則於緩刑
    期滿而緩刑未經撤銷之情形，依修正前刑法第七十六條規定
    ，其刑之宣告既失其效力，自無「主刑執行完畢或赦免之日
    」，亦即褫奪公權將失所附麗，無從起算；如緩刑經撤銷，
    始於主刑執行完畢或赦免之日起算褫奪公權之期間。司法院
    院解字第3930號解釋意旨亦稱：「（三）刑法第七十六條所
    謂刑之宣告失其效力，包括主刑從刑在內，曾受徒刑及褫奪
    公權之宣告者，於緩刑期滿而緩刑之宣告未經撤銷時，依該
    條規定褫奪公權之宣告亦失其效力」。足見依修正前刑法第
    七十四規定為緩刑之宣告者，雖同時宣告褫奪公權，其褫奪
    公權部分仍應為緩刑效力所及，亦即於緩刑期間暫不執行褫
    奪公權。又依從刑附屬於主刑，除法律有特別規定者外，依
    主刑所適用之法律之原則，本件褫奪公權之期間，自應適用
    修正前刑法第三十七條第五項：「依第二項宣告褫奪公權者
    ，自主刑執行完畢或赦免之日起算」之規定，亦甚明確。原
    審未詳予研析審認，逕駁回抗告人於原審之聲明異議，自有
    未當；抗告人之指摘非無理由，應將原裁定撤銷，由原審更
    為適法之裁定。
五、據上論結，應依刑事訴訟法第四百十三條前段裁定如主文。
中　　華　　民　　國　　96　　年　　5 　　月　　11　　日
            刑事第四庭  審判長法　官　洪　耀　宗
                              法　官　陳  欣  安
                              法　官　江　德　千
上列正本證明與原本無異。
如不服本裁定，應於裁定送達後五日內向本院提出抗告狀。
                              書記官　吳　麗　琴
中　　華　　民　　國　　96　　年　　5 　　月　　11　　日
